【裁判字號】    99,交聲,386
【裁判日期】    990812
【裁判案由】    聲明異議
【裁判全文】
臺灣嘉義地方法院交通事件裁定         99年度交聲字第386號
原處分機關  交通部公路總局嘉義區監理所嘉義市監理站
異  議  人  甲○○
上列異議人即受處分人因違反道路交通管理處罰條例案件，對於
交通部公路總局嘉義區監理所嘉義市監理站民國99年7 月22日所
為之裁決（嘉監義裁字第裁76-L00000000號裁決書），聲明異議
，本院裁定如下：
    主  文
原處分關於罰鍰新臺幣肆萬伍仟元部分撤銷。
前項撤銷部分，甲○○不罰。
    理  由
一、本件異議人異議意旨略以：本人經檢察官為緩起訴處分，諭
    知向公益團體服義務勞動50小時及接受法治教育2 小時，今
    緩起訴處分期間屆滿，基於一罪不兩罰，請撤銷原處分關於
    罰鍰之處分等語（吊扣駕駛執照12個月及參加道路交通安全
    講習部分未據異議）。
二、按汽車駕駛人飲用酒類後其吐氣所含酒精濃度超過每公升0.
    25毫克或血液中酒精濃度超過百分之0.05以上者，不得駕車
    ，道路交通安全規則第114 條第2 款定有明文。復按汽車駕
    駛人駕駛汽車經測試檢定酒精濃度超過規定標準，因而肇事
    致人受傷者，處新臺幣15,000元以上60,000元以下罰鍰，並
    當場移置保管該汽車及吊扣其駕駛執照2 年，道路交通管理
    處罰條例第35條第1 項第1 款亦有明文。
三、經查：
  (一)異議人酒後駕駛車號UPR-251 號機車，於民國98年5 月27日
    23時43分許，行經嘉義縣竹崎鄉灣橋村嘉159 線公路26.9公
    里處，為警攔檢，並經警測得其呼氣酒精濃度達每公升0.66
    毫克，嗣經臺灣嘉義地方法院檢察署檢察官於98年7 月10日
    以98年度偵字第5066號為緩起訴處分，緩起訴期間為1 年，
    異議人並應於緩起訴處分確定之日起1 年內，提供50小時義
    務勞務，及於緩起訴處分確定後6 個月內，參加2 小時法治
    教育宣導課程，異議人已完成上開緩起訴處分內容，緩起訴
    期間於99年7 月16日屆滿未經撤銷等情，此有交通部公路總
    局嘉義區監理所嘉義市監理站嘉監義裁字第裁76-L00000000
    號裁決書、臺灣嘉義地方法院檢察署檢察官98年度偵字第50
    66號緩起訴處分書、臺灣高等法院被告前案紀錄表等附卷足
    憑，是該緩起訴處分確已發生實質確定力。而異議人酒後超
    過規定標準駕駛動力交通工具，並為警查獲之事實，亦堪認
    定。
  (二)按依94年2 月5 日公布，95年2 月5 日施行之行政罰法第26
    條規定：「一行為同時觸犯刑事法律及違反行政法上義務規
    定者，依刑事法律處罰之。但其行為應處以其他種類行政罰
    或得沒入之物而未經法院宣告沒收者，亦得裁處之。前項行
    為如經不起訴處分或為無罪、免訴、不受理、不付審理之裁
    判確定者，得依違反行政法上義務規定裁處之。」，即所謂
    一事不二罰原則，探究其立法目的，無非以一行為同時觸犯
    刑事法律及違反行政法上義務規定時，由於刑罰與行政罰同
    屬不法行為之制裁，而刑罰之懲罰作用較強，依刑事法律處
    罰即足資警惕，實無一事二罰再處行政罰之必要，但罰鍰以
    外之沒入或其他種類行政罰，因兼具維護公共秩序之作用，
    為達行政目的，行政機關仍得併予裁處。至檢察官依法為緩
    起訴處分時，依刑事訴訟法第253 條之2 第1 項規定對被告
    所為之指示及負擔，係一種特殊處遇措施，並非刑罰，其使
    被告免於訴追之法律效果，就法律效果而言，緩起訴固與「
    不起訴處分」效果相同，然參酌緩起訴處分，為介於起訴及
    微罪職權不起訴間之緩衝制度設計，其具體效力依刑事訴訟
    法第260 條規定，於緩起訴處分期間屆滿未經撤銷者，非有
    同條第1 款或第2 款情形之一，不得對於同一案件再行起訴
    ，即學理上所稱之實質確定力，足見在緩起訴期間內，尚無
    實質確定力可言（最高法院94年度台非字第215 號、95年度
    台非字第284 號等判決參照）。是觸犯刑事法律之犯罪行為
    ，符合緩起訴要件，雖經檢察官為緩起訴處分，然就要件言
    ，緩起訴基本上係認被告有犯罪嫌疑，而暫緩起訴，並得課
    被告予一定之負擔或指示（同法第253 條之2 第1 項參照）
    ，此與不起訴處分係因犯罪嫌疑不足或其他原因（同法第25
    2 條、第253 條），不得附條件或負擔，顯有不同。
  (三)其次，檢察官依刑事訴訟法第253 條之2 第1 項第4 款、第
    5 款、第8 款規定為緩起訴處分，命被告向公益團體捐款或
    提供義務勞務或預防再犯所為之必要命令者，被告係履行檢
    察官為緩起訴處分命令，此等命令名義上雖非刑罰，但仍是
    一種特殊的處遇措施，會產生未經裁判即生終局處理案件之
    實質效果，性質上已係實質的制裁，造成被告財產減少或義
    務增加的影響，亦即性質上亦屬干預人民自由之處分，與刑
    事制裁無異，可知緩起訴處分是一種刑事處罰。況行政罰法
    第26條第1 項僅規定「依刑事法律處罰之」，並未明定應依
    刑法第33條、第34條所定主從刑罰之種類科罰，檢察官命令
    被告捐款或提供勞務，既為實質刑事制裁，自與行政罰法第
    26條第1 項「依刑事法律處罰之」規定，尚無扞格之處。
  (四)再者，觀諸刑事訴訟法第253 條之1 第1 項係91年2 月8 日
    增訂，行政罰法係94年2 月5 日公布，而制定在後的行政罰
    法第26條第2 項僅臚列「不起訴處分或為無罪、免訴、不受
    理、不付審理之裁判確定者」，而未將「緩起訴處分」納入
    ，應係立法者有意排除，而非法律漏洞。故檢察官為緩起訴
    處分時如已對被告課予指示及負擔，應視為已依刑事法律受
    到處罰，不得再處以行政罰鍰為宜。從而，道路交通主管機
    關對於汽車駕駛人之酒後駕車行為，依道路交通管理處罰條
    例第35條第1 項第1 款規定予以裁罰，係對行為人違反行政
    法上義務規定之行政罰，且該條例關於一行為同時觸犯刑事
    法律及違反行政法上義務規定者，並無特別規定，是以，機
    車駕駛人酒後駕車行為，經測試檢定酒精濃度超過規定標準
    ，同時涉犯刑法第185 條之3 之公共危險罪嫌者，道路交通
    主管處罰機關除有上開行政罰法第26條第1 項但書規定，得
    處以其他種類行政罰之情形外，關於罰鍰部分，即應依上開
    行政罰法第26條及道路交通管理處罰條例第10條規定，移送
    地方法院檢察署處理，於移送後，非有上開行政罰法第26條
    第2 項所定不起訴等事由，得依違反行政法上義務規定裁處
    者，不得再依道路交通管理處罰條例第35條第1 項第1 款規
    定，裁處行為人罰鍰之行政罰。
  (五)至道路交通管理處罰條例第35條第8 項固定有汽車駕駛人經
    裁判確定處以罰金低於該條例第92條所訂最低罰鍰基準規定
    者，應依該條例裁決繳納不足最低罰鍰部分之規定。惟檢察
    官以緩起訴命被告向指定之公益團體提供義務勞務及接受法
    治教育課程，與道路交通管理處罰條例第35條第8 項經裁判
    確定處以「罰金」，性質迥然不同，並無所謂差額可言，自
    無適用該條例之可能，附此敘明。
  (六)揆諸上開說明，異議人酒後駕車之行為，既經檢察官為緩起
    訴處分，並命異議人於緩起訴處分確定之日起1 年內，向指
    定之公益團體提供50小時義務勞務，及於緩起訴處分確定後
    6 月內參加2 小時之法治教育宣導課程，受處分人已因上開
    緩起訴處分而干預其人身自由，主觀上前揭義務勞務亦具有
    強制性、懲罰性，緩起訴處分條件之履行使其免於遭檢察官
    發動起訴程序，仍具有替代刑罰之效果。故異議人酒後駕車
    之違規行為既經檢察官緩起訴處分確定，異議人並已履行緩
    起訴處分之條件，已接受相當於刑法之處罰，原處分機關仍
    依道路交通管理處罰條例第35條第1 項第1 款規定，裁處受
    處分人罰鍰45,000元部分，即有未洽，該部分應由本院予以
    撤銷，並為該部分不罰之諭知。另原處分機關裁處受處分人
    施以道路交通安全講習，及吊扣駕駛執照12個月，均係裁罰
    性之不利處分，係為維護交通安全，警惕駕駛人切勿於酒後
    駕車，以減少交通意外事故發生之可能性，故依行政罰法第
    26條第1 項但書之規定，仍得裁處之，併此敘明。
四、據上論斷，應依道路交通管理處罰條例第87條第2 項、道路
    交通案件處理辦法第20條前段，裁定如主文。
中    華    民    國    99    年     8    月    12    日
                  交通法庭法  官  張志偉
上列正本證明與原本無異。
如不服本裁定，應於裁定送達後5日內向本院提出抗告狀（應附
繕本）。
中    華    民    國    99    年    8     月    12    日
                          書記官  張子涵

司法院資訊處製作；財團法人民間司法改革基金會備份。
